臺灣高等法院刑事判決　　　　　　　　　　　　　　九十一年度上易字第七九七號
　　上　訴　人
　　即 自訴 人　輝日股份有限公司
　　代　表　人　乙○○
　　自訴代理人　丙○○
　　　　　　　　戊○○
　　　　　　　　丁○○
　　被　　　告　己○○
右上訴人，因被告詐欺案件，不服臺灣台北地方法院九十年度自字第二九四號，中華
民國九十一年二月八日第一審判決，提起上訴，本院判決如左：
    主  文
上訴駁回。
    理  由
一、自訴及上訴意旨如附件之自訴狀、補充自訴理由狀、上訴理由、補充上訴理由狀
    影本所載。
二、按犯罪事實應依證據認定之，無證據不得推定其犯罪事實。又不能證明被告犯罪
    者，應諭知無罪之判決，刑事訴訟法第一百五十四條、第三百零一條第一項分別
    定有明文。又事實之認定，應憑證據，如未能發現相當證據，或證據不足以證明
    ，自不能以推測或擬制之方法，為裁判基礎（最高法院四十年臺上字第八六號判
    例參照）；認定不利於被告之事實，須依積極證據，苟積極證據不足為不利於被
    告之事實認定時，即應為有利於被告之認定，更不必有何有利之證據（最高法院
    三十年上字第八一六號判例參照）；又認定犯罪事實，所憑之證據，無論直接或
    間接證據，其為訴訟上之證明，須於通常一般之人均不致有所懷疑，而得確信其
    為真實之程序者，始得據之為有罪之認定，倘其證明尚未達到此一程度，而有合
    理性懷疑之存在時，即無從為有罪之認定（最高法院七十六年台上字第四九八六
    號判例參照）。
三、又按刑法第三百三十九條第一項之詐欺取財罪，須行為人施用詐術，致他人陷於
    錯誤而為財物之交付始可，如行為人並未施用詐術，或其所用方法不能認係詐術
    ，亦不致使人陷於錯誤，即均與該條之構成要件有間（最高法院四十六年度臺上
    字第二六０號判例參照）。本件自訴人所以認為被告己○○、甲○○具有共同詐
    欺之犯行，無非係以自訴人之指訴，及自訴人確有匯交上開款項給被告甲○○，
    然被告甲○○均未交付任何貨品或款項給自訴人，事後逃匿無蹤，甲○○並將名
    下不動產過戶予被告，雙方並且辦妥離婚手續，被告並改名己○○等為其論據。
四、訊據被告己○○堅決否認有自訴人所指訴之詐欺犯行，辯稱：「我不曉得這件事
    情，是甲○○做的，是他開公司的發票，跟我無關，我看到發票時有問過他，要
    他作廢，後來就作廢了。」、「甲○○和輝日股份有限公司（下稱輝日公司）借
    的錢，都沒有進到輝星電機有限公司（下稱輝星公司）的戶頭，而是王的戶頭，
    輝日的發票是在王手上，我是負責輝星的發票。輝星開給輝日的發票我看到我就
    說公司沒有進這批貨，不可以開不實發票，要將發票退回，我們才能結帳。」、
    「甲○○於離婚時將房子過戶名下是為讓我及子女安心，改名字是為改運」等語
    。
五、經查：
（一）自訴人代表人乙○○於原審自陳：「被告王和被告劉是夫妻關係，在七十三年
      成立輝星公司，在八十四年間，說他資金不足向我們輝日其他股東包括我、我
      太太、洪俊雄、施萬興、汪文華借很多錢，到了八十九年初總計約借三千萬，
      之後他說要擴充業務成立新公司，要代理現代的六十四Ｍ－ＤＲＡＭ產品，成
      立輝日公司，被告王出資五百萬，但是他為了迴避輝星代理西門子，他出錢登
      記在洪俊雄的名下，王因為有出資也出任輝日公司的法人董事代表。他負責輝
      日的業務所以他要求發票與發票章由他保管以利業務的推行。輝星向輝日借錢
      ，再向現代、西門子買貨，再賣給輝日，輝日再賣給如訊、台瑪、福桑三家公
      司。ＩＣ板就是ＤＲＡＭ，其實他根本沒有向現代跟西門子買貨，向我們輝日
      詐騙了一千兩百多萬。因王和洪俊雄是朋友，我又跟洪是三十幾年的朋友，所
      以我才會從八十四年起就陸續借他一千二百多萬。」、「（是誰向你借錢？）
      是王用輝星名義向我借錢。劉（被告）負責公司財務，王負責業務接洽。借錢
      是王出面跟我借，劉沒有一起來。」各等語（見原審卷九十年六月二十日訊問
      筆錄），顯然自訴人代表人與甲○○間合夥及商業往來關係久遠，彼此間借貸
      不僅頻繁且數額龐大，實見雙方係屬關係密切的朋友，而自訴人代表人又再稱
      ：其交涉、接觸的對象均為甲○○，雙方自八十四年間起即有借貸關係，並因
      業務關係而有交易等情，顯然自訴人會屢次出借款項係因被告甲○○之故，並
      未見與被告己○○有何干係。
（二）自訴人代表人乙○○於原審又稱：「甲○○是松益投資股份有限公司的股東，
      輝日實際上的業務是甲○○負責的。」等語（見原審卷九十年七月二十七日訊
      問筆錄），而根據卷附輝日公司設立登記表（見原審卷第九十頁至九十二頁）
      ，該公司資本總額為一千六百萬元，負責人乙○○出資二百萬元，洪俊雄出資
      五百萬元，松益投資股份有限公司則出資三百萬元，上開洪俊雄與松益投資股
      份有限公司的出資額，據自訴人代理人所陳實際均係由甲○○出資，則被告甲○○既實際負責輝日的業務，又持有輝日的股份數最多，自訴人指被告甲○○
      詐騙輝日股份有限公司的錢財，已有疑義；又自訴人代表人乙○○另稱：所匯
      交的款項，均係匯入甲○○在花旗銀行的私人戶頭等語，且有甲○○設立於花
      旗銀行之帳號三之00000000號之綜合月結單一份在卷可憑（附於原審
      卷內），然被告己○○是輝星公司的負責人，上開匯交的款項既係匯入甲○○
      之私人帳戶，並無匯入輝星公司帳戶或被告個人帳戶，實難以此遽認被告己○○有共謀詐得自訴人之錢財之犯行。
（三）另自訴人代表人乙○○於原審中又陳稱：「（你認識己○○嗎？）我只有碰過
      她一次。」、「（是誰向你借錢的？）甲○○，借錢的事己○○沒有跟我談過
      。」、「（為何願意代墊一千二百多萬元給輝星進貨？）因為他（指甲○○）
      說可以讓我們賺取差價，保證將貨賣給如訊、台瑪等公司。」各等語，足見自
      訴人所稱詐欺過程中，被告均未參與，另原審復訊之自訴人代表人尚有何事證
      可以證明己○○有向你們詐欺時？其亦答稱：「因為我們的證人向他們交易很
      多次，他們常常看到己○○在作帳，己○○是負責公司財務方面，甲○○是負
      責對外業務，被告在事情發生後有脫產之行為。」等語，亦僅以被告屬公司會
      計，及事後甲○○有將不動產過戶被告名下，作以推論被告共同詐欺之犯行。
      雖證人即在八十九年二月至同年十二月間擔任輝日公司股東兼總經理洪俊雄於
      原審時到庭證稱：「（己○○在輝星公司是何角色？）財務上都由劉處理，王
      也說都是劉在處理。」、「（發票取回和送回劉也有參與嗎？）我不曉得，九
      月十三日我到輝星公司要取回七、八月份的發票，我沒有碰到王，但有碰到劉
      ，我要取回輝日的發票。」等語，證人張明輝則陳稱：「（你們公司與輝星有
      來往嗎？）有，我和輝星交易有十幾年了（含前一家公司）」、「（己○○在
      輝星公司擔任何工作？）我之前都沒有碰過他太太，一直到去年才在他們公司
      碰到劉，王說劉是會計，我後來才知道劉是他太太，後來他們公司發生問題，
      我到他們家找王才知道。」、「（劉在交易上有無與你接觸？）沒有。」各等
      語，證人施萬興同庭亦證稱：「（你是輝日公司的股東嗎？）我是輝日的股東
      ，也跟輝星進貨，往來已有十多年。」、「是，是由我主動和如訊等公司聯繫
      ，如訊告訴我完全不認識甲○○，他們負責人是新加坡人，公司並沒有用到Ｄ
      ＲＡＭ這個東西，所以根本沒有進ＤＲＡＭ，我就趕快通知輝日總經理。台瑪
      、福桑也是如此。我第一次和輝星交易是付現金，王告訴我是老闆娘己○○的
      要求，所以我第一次交易是電匯給他們，後來我從陳小姐那裡才知道劉負責財
      務也是老闆娘。」各等語，綜上自訴人代表人與證人等之證詞，充其量僅能證
      明被告己○○係輝星公司的負責人，負責財務方面的事宜，惟究不能以此等推
      測或擬制之詞即認被告己○○有與甲○○共謀詐欺自訴人之錢財。
（四）至於自訴人所指被告甲○○於案發後之八十九年十一月八日將其所有土地及房
      屋以贈與為原因，移轉登記予被告己○○，己○○旋於同年十二月二十八日改
      名，又於翌年二月一日冠夫姓，再於九十年四月二十五日與甲○○離婚等情，
      而認被告己○○顯有與被告甲○○共謀上開詐欺行為一節，被告己○○對自訴
      人所指上情，已詳陳：伊因名字有「完畢」諧音，故而借改名轉運，且同一天
      不能改二次名字，至於不動產贈與是因被告甲○○要給家人的保障等語，故不
      論被告己○○所陳是否可信，然亦不能以事後被告等之行為而反證被告己○○
      於案發初始即與被告甲○○有何詐欺之不法犯意，雖台灣台北地方法院九十一
      年度訴字第七八五號關於自訴人起訴請求被告間以贈與為原因之不動產所有權
      移轉登記請求塗銷民事案件中，自訴人判決勝訴，然觀諸附卷判決係屬一造辯
      論判決，被告並未到庭答辯，且判決理由以渠等間之贈與屬無償行為，依民法
      第二百四十四條第一項之規定撤銷之，此屬法定撤銷理由，亦難依此判決為被
      告有詐欺犯行之認定，故自訴人此部份指訴尚屬無據。
（五）輝星公司銀行往來帳戶，雖其華南商業銀行中崙分行函覆資料中，八十八年八
      月二十日有轉帳存入該行（支存帳號000000000000號）金額各為
      七十八萬元、三萬元、五百二十元，八十九年九月二十日轉帳存入五萬元，自
      訴人陳稱係詐欺款項之轉入，惟此僅為自訴人之臆測之詞，縱使係由甲○○之
      同行活期帳戶（帳號000000000000號）提款轉入，至多能證明甲○○有將向自訴人取得之款項轉入輝星公司帳戶，對於被告有否參與詐欺行為
      行為，實無法為其佐證，又自訴人以被告於八十九年十月二十七日及同年十二
      月二十九日，以其本人名義將現金存入輝星公司上開華南銀行活存帳號000
      000000000號內，各十萬元、二十萬元，雖被告對於此個人款項為何
      存入公司帳戶內於庭訊中因時間久遠致無法說明，惟此存款時間離自訴人匯款
      予甲○○之時間已長達一年，二者並無法證明有直接關連，不能因被告以個人
      名義匯款入公司帳戶，資此認定被告之犯行，自訴人依此認被告有詐欺，實屬
      無據。自訴人復以輝星公司自八十八年五月至八十九年十二月間，該公司於其
      支存或活存帳戶之支出，均以千元或萬元支出，且活存部分，大部分以現金支
      出，與一般公司營運方式是以支票進出為主，其公司金額之支出或存入，與一
      般正常營運公司不同，按以公司之支出或存入，乃屬公司之會計支出之方式，
      縱使其型態與它公司不同，亦難依此認定被告與其夫甲○○共同利用公司詐欺
      自訴人，況且本件自訴人自訴遭甲○○詐欺之款項是存入甲○○個人帳戶，並
      非直接匯入輝星公司帳戶內，被告雖身屬會計，亦無法瞭解甲○○利用輝星公
      司向自訴人行騙之過程，故自訴人所陳公司之會計支出方式有異，亦不足以證
      明被告有參與詐騙之犯行。
（六）在我國民間一般公司行號、家族企業，由妻子掛名為負責人，實際業務均由先
      生處理之情形所在多有，綜據上述，並無積極證據足以證明被告己○○有何施
      用詐術、或與甲○○共謀詐欺，使自訴人陷於錯誤之行為，揆諸前揭說明，自
      不得以推測或擬制之方法而認被告己○○有自訴人所指之詐欺犯行，此外復查
      無其他積極證據，足資證明被告確有詐欺之情事，原審因而認定被告犯證不足
      ，判決被告無罪，其認事用法並無不合，上訴人上訴意旨仍執前詞，指摘原判
      決不當，請求撤銷改判，為無理由，上訴應予駁回。
六、被告甲○○因逃匿經原審發佈通緝，應俟其到案後由原審另結。
據上論斷，應依刑事訴訟法第三百六十八條，判決如主文。
中      華      民      國      九十一      年      八      月    六    日
                              臺灣高等法院刑事第十六庭
                                  審判長法  官  許  增  男
                                        法  官  黃  鴻  昌
                                        法  官  周  煙  平
右正本證明與原本無異。
不得上訴。
                                        書記官  蕭  麗  珍
中      華      民      國      九十一      年      八      月    七    日
